臺灣花蓮地方法院民事判決　　　　　　　 95年度勞訴字第9號
原　　　告　丙○○
　　　　　　　　　　　　號
訴訟代理人　李文平律師
被　　　告　甲○○○○○○○○.
法定代理人　丁○○
上列當事人間確認僱傭關係存在事件，本院於九十六年五月十日
言詞辯論終結，判決如下：
    主  文
確認原告與被告間之僱傭關係存在。
訴訟費用由被告負擔。
    事  實  及  理  由
壹、程序方面
一、按法人、政府機關、公立學校或非法人團體之分支機構享有
    當事人能力者，必須有一定之名稱、組織、目的及獨立之業
    務，並與其總機構之業務明確劃分，始足當之；如因其業務
    範圍內之事項涉訟，應認該分支機構亦有當事人能力（最高
    法院73年台上字第58號判決可資參照）。查民主進步黨（下
    稱民進黨）乃依人民團體法第45條、第46條、第46條之1規
    定，設立並辦理法人登記之政黨，被告則為民進黨為落實地
    方基層組織發展，依其黨章與地方黨部設立辦法成立之獨立
    分支機構，名稱為「民進黨花蓮縣黨部」，其事務所設於花
    蓮市○○○街103號3樓之5，有獨立財產、獨立名稱、組織
    、目的及獨立業務，此有民進黨之黨章、地方黨部設立辦法
    、組織架構圖等資料在卷可稽，揆諸前揭說明，應認被告有
    當事人能力，合先敘明。
二、次按確認法律關係之訴，非原告有即受確認判決之法律上利
    益者，不得提起之，民事訴訟法第247條第1項前段定有明文
    。原告主張兩造間之僱傭關係存在，為被告所否認，而兩造
    間之僱傭關係是否存在，影響原告是否可依系爭僱傭契約行
    使權利負擔義務之法律上地位，原告私法上地位自有受侵害
    之危險，原告提起本件確認之訴，即有法律上利益，併予敘
    明。
貳、實體方面
一、原告主張：
（一）緣原告自民國82年起為被告所僱傭之員工，在被告處擔任
      幹事一職，惟被告於95年8月8日發函與原告，決議以財務
      困難、人事縮編等理由資遣原告，然其與事實及法律規定
      顯有未符。首先，「財務困難」並非勞動基準法（下稱勞
      基法）所准許雇主解雇勞工之事由，縱依勞基法第11 條
      第2款規定，雇主因「虧損」預告勞工終止勞動契約，惟
      被告為登記有案之人民團體而非營利事業，故無「虧損」
      之情況，且被告每年度之收入經費並未減少，除每年發給
      員工年終獎金外，尚有員工旅遊，此已延續多年，怎可能
      丁○○一擔任被告主委，就立刻陷入財政困難？再者，被
      告所稱「人事縮編」，不知其真意為何，如為「業務緊縮
      」需雇主確有業務緊縮之事實，而無從繼續雇用勞工之情
      形，惟被告受理之業務和以往並無不同，並無業務緊縮之
      事實。為此，爰依僱傭之法律關係提起本件訴訟，並聲明
      ：確認原告與被告間之僱傭關係存在。
（二）對被告答辯所為之陳述：按勞基法第11、12條分別定有雇
      主之法定解雇事由，惟為使勞工適當地知悉其所可能面臨
      之法律關係的變動，雇主基於誠信原則應有告知勞工其被
      解僱事由之義務，基於保護勞工之意旨，雇主不得隨意改
      列其解雇事由，同理，雇主亦不得於原先列於解僱通知書
      上之事由，於訴訟上為變更再加以主張之。故被告原以「
      財務困難」、「人事縮編」為由，將原告資遣，自不得於
      訴訟上再主張原告「有若干疑似操守不良之行為」等情事
      。
二、被告則為下述答辯：
（一）被告為登記有案之人民團體，而非營利事業單位，故無所
      謂「虧損」之情況，僅有「財務困難」之虞。本件實為被
      告財務困難，不得不之人事縮編，且被告至95年10 月31
      日之財務報表僅餘現金20,802元、銀行存款290,592元，
      可見被告所言財務困難並非虛假。
（二）被告係依據勞基法第11條第2項規定資遣原告，並於95年8
      月8日第9屆第2次執行委員會會議決議通過，並依據勞基
      法第16條規定，預告通知30日，故請原告於95年9月7日辦
      理離職手續。且預告期間，原告均有依勞基法第16條規定
      申請休假另謀職業，共休假12.5天，足見原告當時並未有
      不服。又被告之中央黨部於95年9月12日函覆之調查報告
      ，認定被告確因本年度財務困難，且有人事縮編、調整之
      現實需求，並未違反勞基法第11條第2款規定。
（三）原告所提出關於被告92年至95年6月之收支報表，並非由
      被告正式提出之財務報表，且內容與被告之正確財務報表
      有諸多不符。況原告任職期間，有違背本黨黨章第27 條
      規定，黨務人員未經正常管道不得洩漏黨內之機密文件、
      圖表或物品，另外，原告任職期間亦有若干疑似操守不良
      之行為及業務上之諸多瑕疵，被告礙於社會形象未對原告
      興訟而予資遣，故被告確因財務困難，實需人事縮編而於
      95年8月8日預告終止勞僱關係等語資為抗辯。並聲明：原
      告之訴駁回。
三、兩造於96年5月10日言詞辯論期日協議簡化爭點結果如下，
    並有相關證據附卷可查，自堪信為真實：
（一）兩造不爭執事項：
    1.原告自82年起為被告所僱傭之員工，在被告處擔任幹事一
      職。
    2.被告於95年8月8日以民花九字第06090006號函發函原告，
      依據第9屆第2次執委會會議決議，「因本黨部財務困難、
      人事縮編」，即日起依照勞動基準法相關規定資遣幹事丙
      ○○一人，所遺職務由幹事巫時毅、黃沛甄等二人分擔」
      ，並依據勞基法第16條規定，預告期間30日，故請原告於
      95年9月7日前辦妥離職手續。
    3.原告於95年9月7日以存證信函第164號，通知被告其於95
      年8月8日資遣原告並不合法，且原告於95年9月7日提出勞
      務，遭被告拒絕受領，依法應負受領遲延之責……。
    4.被告至95年10月31日之財務報表餘現金20,802元、銀行存
      款290,592元。（見本院卷第65頁）
（一）兩造協議爭點限縮如下：
    1.被告得否以勞基法第11條第2款「虧損或業務緊縮」資遣
      原告後，於事後再主張併以勞基法第12條第1項第4款「違
      反勞動契約或工作規則，情節重大者」為由，而終止系爭
      僱傭契約？
    2.被告所為之資遣是否合法？（被告是否有財務困難、人事
      縮編情形？如有，是否符合勞基法第11條第2款情狀？）
四、本院之判斷：
（一）按勞基法第3條第3項前段規定：「本法適用於一切勞雇關
      係」，又行政院勞工委員會勞動一字第0920053077號函釋
      ：「政黨僱用之勞工，自92年10月1日起適用勞動基準法
      」。而民進黨為依人民團體法設立並辦理法人登記之政黨
      ，被告則為民進黨之獨立分支機構，是原告主張其自82年
      起為被告所僱傭之員工而遭被告於95年8月8日發函資遣，
      依上開規定及函釋，本件即有勞動基準法之適用，合先敘
      明。
（二）按當事人主張有利於己之事實者，就其事實有舉證之責任
      。民事訴訟法第277條前段定有明文。雇主得因虧損或業
      務緊縮，預告勞工終止勞動契約，勞動基準法第11條第2
      款規定甚明。其中所謂「虧損」乃指收入不敷支出而言，
      所謂「業務緊縮」則包括縮小範圍、減少生產能量、裁撤
      銷售門市等均屬之。但必須雇主確有虧損或業務緊縮之事
      實，二者有其一，始得據以終止勞動契約。被告雖抗辯其
      有財務困難、人事縮編之需，且按勞基法第11條第2款、
      第16條第3項規定預告原告終止勞動契約，然為原告所否
      認，查被告於96年5月10日言詞辯論期日自承「被告為人
      民團體，並非營利事業單位，所以不會有虧損的問題，只
      有財務困難問題」（詳本院卷第171頁），揆諸前開法條
      規定及說明，被告就此有利於己之事實，即被告確有「財
      務困難、人事縮編」之情事，且符合勞基法第11條第2款
      之法定解雇事由「業務緊縮」，負證明之責。經查：
    1.證人即前被告之執行委員兼財務長乙○○於本院結證稱：
      在她任職時被告並沒有財務困難的問題，也沒有必須減縮
      人事的問題。依據被告於二信之存款往來明細帳資料看來
      ，被告到95年8月8日時候還有160萬元左右的存款。依她
      過去經驗，該筆金額可以支應全年度人事費用，被告的財
      務情況沒有不足支應人事費用的情況。而且每個月中央黨
      部都會補助被告共計15萬元，而被告每月的人事支出約
      187,000元左右。每年黨部黨費的收入約130-150萬元左右
      ，遇到選舉就約有300萬元左右的黨費收入，且每年還會
      有32萬元的黨職分擔金的固定收入等語。而在她離職前，
      巫時毅是擔任司機，黃沛甄和丙○○共同分攤擔任會計及
      一般行政工作，除了他們沒有其他人做會計及一般行政工
      作等語（詳本院卷第156-158頁）。而證人乙○○於91年
      6月1日至95年6月1日在被告處擔任執行委員兼任財務長之
      事實，為被告所不爭執，顯見證人對被告財務及工作配置
      知之甚詳，亦無偏袒兩造任一方之虞，上述證言堪信為真
      實，足見被告於95年8月8日解雇原告時，非無財務困難而
      有需要精簡人事之情形。
    2.再者，縱認被告公司確實業務緊縮，並有精簡人力之需要
      ，惟按勞基法第11條第2款規定之要件為雇主有歸損或業
      務緊縮時始有適用，而該條款既係為因應雇主之業務緊縮
      ，致產生多餘人力，雇主為求經營合理化必須資遣多餘人
      力所設，然在前開法規維護雇主受憲法保障之財產權之際
      ，相對而言，同亦涉及勞工應受憲法第15條所保障之工作
      權行將喪失之問題，值此勞資雙方均受憲法保護之二大基
      本權發生衡突之際，本院因之認為法院自有依職權介入予
      以審查之必要性，以平衡勞資雙方之基本權益，不僅為維
      護勞資雙方之私權利益，以實踐勞動契約中兩造當事人之
      公平正義外，並期能達維護社會公序良俗之公權益之使命
      暨目的。職此之故，本院認為：在審查雇主依前開法規資
      遣勞工之行為是否合法有據時，除應考量雇主在實際上是
      否具備業務緊縮之事實條件外，同時雇主所為之資遣行為
      ，是否符合合理性、必要性，以及對於雇主所行將資遣之
      對象，是否符合誠信原則、比例原則，亦同應列入法院實
      質審查考量之範圍。查被告95年8月8日民花九字第060900
      06號函係以「因本黨部『財務困難、人事縮編』，即日起
      依照勞動基準法相關規定資遣幹事丙○○一人，所遺職務
      由幹事巫時毅、黃沛甄等二人分擔」等語函知原告資遣事
      宜（詳見本院卷第24頁），與證人乙○○前揭證言「他(
      即原告)與黃沛甄輪流負責製作會計帳還有一班行政工作
      」、「巫時毅是擔任司機，黃沛甄和丙○○共同分攤擔任
      會計及一般行政工作，除了他們沒有其他人做會計及一般
      行政工作」等語 (詳本院卷第158頁)互核以觀，足徵原告
      原所負責之會計及一般行政工作，實際上仍繼續存在，業
      務及工作量並未減少，僅係由黃沛甄和原告輪流分攤，變
      為由黃沛甄一人負責，揆諸前開說明，被告即無業務緊縮
      之情事，自不得以勞基法第11條第2款之規定，資遣原告
      ，是被告上述所辯，自無足採。
（三）被告復以原告任職期間，有違背黨章規定及若干疑似操守
      不良之行為及業務上之諸多瑕疵等情事，被告細礙於社會
      形象未對原告興訟而予資遣等語為辯。然按勞動基準法第
      11、12條分別定有雇主之法定解僱事由，惟為使勞工適當
      地知悉其所可能面臨之法律關係的變動，雇主基於誠信原
      則應有告知勞工其被解僱事由之義務，基於保護勞工之意
      旨，雇主不得隨意改列其解雇事由，同理，雇主亦不得於
      原先列於解僱通知書上之事由，於訴訟上為變更再加以主
      張之（最高法院92年度台上字第1518號、94年度台上字第
      1911號判決意旨參照）。查前述被告於95年8月8日函知原
      告終止兩造間之僱傭契約之資遣理由僅為「財務困難、人
      事縮編」，顯見被告並未以勞基法第12條第1項第4款「違
      反勞動契約或工作規則，情節重大者」作為終止兩造勞動
      契約之通知事由，揆諸前開法條規定及說明，被告自不得
      於臨訟之際為變更或改列其他解僱事由。是被告此部分主
      張，亦無理由，不足為採。
五、綜上所述，被告於95年8月8日以財務困難、人事縮編為由，
    而終止兩造間勞動契約係不合法，被告資遣原告之行為為無
    效，兩造間僱傭契約仍繼續存在，從而，原告請求確認兩造
    間僱傭契約存在，洵屬有據，應予准許。
六、本件事證已臻明確，兩造其餘攻防方法，核與判決結果不生
    影響，爰不一一論述，附此敘明。
七、據上論結：本件原告之訴為有理由，依民事訴訟法第78條，
    判決如主文。
中　　華　　民　　國　　96　　年　　6 　　月　　6 　　日
  　　　　　　　臺灣花蓮地方法院民事庭
                    法      官　陳雅敏
上列為正本係照原本作成。
如不服本判決，應於送達後20日內，向本院提出上訴狀並表明上
訴理由，如於本判決宣示後送達前提起上訴者，應於判決送達後
20日內補提上訴理由書(須附繕本)。
中　　華　　民　　國　　96　　年　　6 　　月　　6 　　日
                    法院書記官  邱鴻志
